【裁判字號】    96,重訴,56
【裁判日期】    970424
【裁判案由】    侵權行為損害賠償
【裁判全文】
台灣屏東地方法院民事判決  96年度重訴字第56號
    原      告  甲○○
    訴訟代理人  丙○○
    被      告  乙○○
    訴訟代理人  黃政雄律師
上列當事人間因侵權行為損害賠償事件（96年度交附民字第13號
），經本院刑事庭裁定移送前來，本院於民國97年4 月10日言詞
辯論終結，判決如下：
    主      文
被告應給付原告新台幣壹仟壹佰零捌萬壹仟肆佰貳拾元，及自
民國九十七年四月十一日起至清償日止，按週年利率百分之五計
算之利息。
原告其餘之訴駁回。
訴訟費用由被告負擔十分之九，餘由原告負擔。
    事實及理由
一、按訴狀送達後，原告不得將原訴變更或追加他訴，但擴張或
    減縮應受判決事項之聲明者，不在此限，民事訴訟法第255
    條第1 項第3 款定有明文。查原告於起訴時，請求賠償之總
    金額原為新台幣（下同）700 萬元本、息，嗣先後於民國96
    年4 月17日具狀變更為請求賠償7,084,042 元本、息，96年
    11月22日具狀變更為請求賠償12,474,042元本、息，97年4
    月10日言詞辯論時當庭變更為請求賠償12,591,423元本、息
    。經核係屬擴張應受判決事項之聲明，依上開規定，應予准
    許。
二、原告起訴主張：
（一）被告於95年5 月18日下午4 時30分許，駕駛車牌號碼：ZJ
      -5477 號自小客車，沿屏東縣萬丹鄉○○村○○路由北往
      南方向行駛，途經萬丹路與丹榮路之三岔路口時，明知駕
      駛汽車應遵守交通號誌指示之規定，而依當時之天候晴、
      日間自然光線、柏油路面乾燥無缺陷且無障礙物，視距良
      好，並無不能注意之情事，竟疏未注意直行萬丹路之號誌
      為紅燈（惟可左轉丹榮路），貿然闖越紅燈直行，適有原
      告騎乘車牌號碼：NF2-269 號重型機車，自同向右側車道
      直行至上開三岔路口，依左轉號誌指示欲左轉丹榮路，因
      而閃避不及，致原告騎乘之機車前車頭擦撞被告駕駛之自
      用小客車右側車身，使原告人、車倒地，受有頭部外傷併
      顱內出血及腦水腫等傷害，經送醫救治後仍因「中樞神經
      受傷，左側肢體嚴重運動障礙，且有認知功能及語言功能
      障礙，日常生活無法自理需專人照護，無法與人有效溝通
      」，已達重大不治傷害之程度。
（二）按駕駛人駕駛汽車，應遵守道路交通標誌、標線、號誌之
      指示，並服從交通指揮人員之指揮，道路交通安全規則第
      90條定有明文。被告既考領有駕駛執照，自不能諉為不知
      有上述道路交通安全規定。而依證人即行駛於被告自小客
      車後方之陳美鳳於偵查中結證稱：上開交岔路口當時直行
      方向號誌為紅燈，可左轉但不可直行等語，另依道路交通
      事故調查報告表、道路交通事故現場圖、現場及車損照片
      所示，本件事故發生時之天候晴、日間自然光線、柏油路
      面乾燥無缺陷且無障礙物，視距良好，並無不能注意之情
      事，被告卻仍貿然闖越紅燈直行，因而肇至本件車禍發生
      ，則被告應負過失責任甚明；又本件經送請台灣省高屏澎
      區車輛行車事故鑑定委員會鑑定結果，亦認：「被告乙○
      ○駕駛小客車未依號誌指示行駛為肇事原因，原告甲○○
      駕駛重機車無肇事因素。」有該鑑定委員會95年10月13日
      高屏澎鑑字第950888號函暨所附鑑定意見書1 份可憑。再
      被告之過失行為與被害人之傷害結果間，顯有相當之因果
      關係。
（三）茲分別敘述原告之損害如下：
    1.醫療費用396,992元。
    2.看護費用4,800,389 元：原告因發生嚴重傷害，由家人僱
      請表舅林雄福看護，住院期間共計看護437 日，每日費用
      1,800 元，共計支出786,600 元之看護費。嗣原告仍不能
      自行處理日常生活，故僱請外籍看護，每月薪資20,722元
      ，每年243,264 元，根據95年衛生署提供之統計資料，男
      性平均壽命為73.3歲，原告年滿35歲，若以73歲計算，至
      少尚需看護25年以上，依霍夫曼計算法扣除中間利息後，
      得一次請求被告賠償需支付之外籍看護費4,013,789 元，
      故原告至少需增加4,800,389 元之看護費支出。
    3.喪失勞動能力之損害6,394,042 元：原告去年所得為401,
      027 元，依目前醫療情形縱然出院仍無工作能力，原告於
      95年5 月18日車禍發生時為35歲4 個月23日，依台灣人民
      平均退休年齡60歲之標準，原告本可工作24年7 個月又7
      日，以25年之期間計算，依霍夫曼計算法扣除中間利息後
      ，得一次請求賠償6,394,042 元。
    4.非財產上損害100 萬元：原告因此車禍受有前述傷害，且
      遺存有顯著之運動障害，無論在肉體或精神上，自均感受
      相當之痛苦，況被告駕車載女友，不但闖紅燈，且未及時
      將原告送醫，惡性非淺；事後明知原告配偶四處張羅有關
      醫療費，長期高屏兩地長途奔波、獨自承擔一切家庭生計
      ，又需慰撫子女不安，憂心原告病況，除不聞不問外，竟
      再三表示：「沒有錢可賠，大不了被關，關也關不久」；
      實不見被告悔改之心，更令原告痛苦！另原告尚有一對子
      女，年僅5 及7 歲，最需父母隨身養育，原告受此車禍傷
      害，永難與子女共享過往般之天倫之樂，此種痛苦，更甚
      肉體創痛。
（四）綜上，爰依民法侵權行為之法律關係請求賠償等語。並聲
      明：被告應給付原告12,591,423元，及自97年4 月11日起
      至清償日止，按週年利率5%計算之利息。
三、被告則以：不爭執醫療費用金額，但對將來給付部分之看護
    費用有爭執，因無必要性。另對被告應就本件車禍負全部過
    失責任一事不爭執等語資為抗辯。並聲明：原告之訴駁回。
四、按刑事訴訟判決所認定之事實，固非當然有拘束民事訴訟判
    決之效力，但民事法院調查刑事訴訟原有之證據，而斟酌其
    結果以判斷事實之真偽，並於判決內記明其得心證之理由，
    即非法所不許（最高法院49年台上字第929 號及69年台上字
    第2674號判例意旨參照）。本院既已於97年4 月10日言詞辯
    論時調查本院96年度交簡上字第79號刑事訴訟之卷證資料，
    本院自得斟酌調查該部分證據之結果，以判斷事實之真偽，
    並於判決內記明得心證之理由。
五、原告主張被告於95年5 月18日下午4 時30分許，駕駛車牌號
    碼：ZJ-5477 號自小客車，沿屏東縣萬丹鄉○○村○○路由
    北往南方向行駛，途經萬丹路與丹榮路之三岔路口時，明知
    駕駛汽車應遵守交通號誌指示之規定，而依當時之天候晴、
    日間自然光線、柏油路面乾燥無缺陷且無障礙物，視距良好
    ，並無不能注意之情事，竟疏未注意直行萬丹路之號誌為紅
    燈（惟可左轉丹榮路），貿然闖越紅燈直行，適有原告騎乘
    車牌號碼：NF2-269 號重型機車，自同向右側車道直行至上
    開三岔路口，依左轉號誌指示欲左轉丹榮路，因而閃避不及
    ，致原告騎乘之機車前車頭擦撞被告駕駛之自用小客車右側
    車身，使原告人、車倒地，受有頭部外傷併顱內出血及腦水
    腫等傷害之事實，業據提出道路交通事故證明書、現場圖、
    診斷證明書、行車事故鑑定意見書及身心障礙手冊等文件為
    證，且為被告所不爭執，復經本院依職權調閱上開刑事卷宗
    查核屬實，堪信原告之上開主張為實在。經本院與兩造協議
    簡化爭點後，所整理之爭點為：(一)被告是否應負本件侵權行
    為損害賠償責任？(二)原告得否請求被告賠償醫療費用、看護
    費用、喪失勞動能力之損失及非財產上損害賠償？若可，金
    額各為多少？(三)原告得請求賠償之總金額為多少？茲分別析
    論如下：
（一）被告是否應負本件侵權行為損害賠償責任？
      按因故意或過失，不法侵害他人之權利者，負損害賠償責
      任。不法侵害他人之身體或健康者，對於被害人因此喪失
      或減少勞動能力或增加生活上之需要時，應負損害賠償責
      任。不法侵害他人之身體、健康、名譽、自由、信用、隱
      私、貞操，或不法侵害其他人格法益而情節重大者，被害
      人雖非財產上之損害，亦得請求賠償相當之金額。民法第
      184 條第1 項前段、第193 條第1 項、第195 條第1 項前
      段分別定有明文。被告因過失不法侵害原告之身體與健康
      權，致原告受有損害，原告自得依上開侵權行為之法律關
      係請求被告負損害賠償責任。
（二）原告得否請求被告賠償醫療費用、看護費用、喪失勞動能
      力之損失及非財產上損害賠償？若可，金額各為多少？
    1.醫療費用部分：原告主張其因本件車禍，迄今共支出醫療
      費用，合計共396,992 元一節，已據提出收據52張為證（
      見第35至73頁），且為被告所不爭執（見第82頁），故應
      可向被告請求賠償上述金額。
    2.看護費用部分：
    (1)按請求將來給付之訴，以有預為請求之必要者為限，得提
      起之。民事訴訟法第246 條定有明文。經本院依職權函詢
      財團法人私立高雄醫學大學附設中和紀念醫院有關原告是
      否需終生看護一事？經覆以：原告因嚴重頭部外傷，術後
      ，目前腦傷病變溝通不良，意識不清，絕對臥床中，需他
      人照料日常生活起居，最好是24小時有專人看料... 至其
      60歲前，恢復正常之機會微乎其微等語，有該院97年1 月
      14日高醫附行字第0970000128號函1 份附卷可稽（見第94
      頁）。是堪認原告至其60歲時止，期間均需他人全日之看
      護照顧。從而，原告所受之損害，屬繼續發生，實有預為
      請求之必要，其提起此部分之請求，應予准許。
    (2)原告主張其自95年5 月18日起至96年7 月29日止，僱用林
      雄福看護，並支出看護費用共786,600 元之事實，業據提
      出收款證明書1 份為證（見第74頁），且為被告所不爭，
      堪可採信。至原告主張其自96年8 月1 日起僱用外籍勞工
      看護，每月薪資20,722元之事實，雖據提出看護工契約1
      份為證（見第108 頁），被告亦不爭執；然該契約第3 條
      所約定之月薪為15,840元，故原告此部分之主張不足採信
      。查該契約第1 條所約定之工作期間為2 年，而原告至其
      年滿60歲止復有全日看護之必要，已如前述，故原告當可
      請求此2 年契約期間所支出及將支出之看護費用共380,16
      0 元（15,840元12月2 年）。
    (3)至上開看護工契約期滿後，契約第1 條後段雖約定可展延
      1 年，惟此究屬例外事項，尚難遽認必會延長看護期間1
      年，故自契約2 年期滿翌日即98年8 月1 日起至原告年滿
      60歲時即119 年12月26日止（原告為59年12月26日出生，
      有其年籍資料在卷可佐，且原告於本院97年4 月10日言詞
      辯論時亦主張其計算看護費用亦係以60歲為迄日等語），
      有21年又4 個餘月，此期間原告將有另行聘僱看護工之必
      要，而原告復同意以整數年份數即21年計算看護費用之損
      害，拋棄多餘月份數之請求（見第105 頁），另參以目前
      全日看護費用之收費行情約每日2,000 元，及依司法院所
      頒「各級法院辦案期限實施要點」規定，民事通常程序第
      二審審判案件為2 年，以此作為預估將來訴訟所需之期間
      ，即本件確定終結之日理論上會在99年8 月1 日前，故應
      依霍夫曼計算法第1 年不扣除中間利息之方式計算，從而
      原告得請求此部分之損害金額為10,669,729元（計算式：
      2,000 元365 日14.0000000，元以下四捨五入）。
    (4)總計原告得請求之看護費用賠償共11,836,489元（計算式
      ：786,600 元＋380,160 元＋10,669,729元）。然原告僅
      請求被告賠償4,800,389 元，此在上開得請求之金額範圍
      內，自應准許。
    3.喪失勞動能力之損失部分：經本院依職權函詢財團法人私
      立高雄醫學大學附設中和紀念醫院有關原告之上開傷勢會
      否固定且持續至其年滿60歲止，期間會喪失多少工作能力
      等情？經覆以：... 目前亦無法從事工作，至其60歲前，
      恢復正常之機會微乎其微等語，有前揭函文1 份可憑（見
      第94頁）。故可認原告至其年滿60歲時止，均喪失全部之
      勞動能力。次按被害人因身體健康被侵害而喪失勞動能力
      所受之損害，其金額應就被害人受侵害前之身體健康狀態
      、教育程度、專門技能、社會經驗等方面酌定之（最高法
      院63年台上字第1394號判例意旨可參）。而所謂減少及殘
      存勞動能力之價值，應以其能力在通常情形下可能取得之
      收入為標準（最高法院61年台上字第1987號判例意旨亦足
      供參）。原告主張應以其發生系爭車禍前之收入每年401,
      027 元為計算依據，並提出94年度之各類所得扣繳暨免扣
      繳憑單影本1 份為證（見第75頁）。經查，原告自92年9
      月1 日起即已任職於南誠實業股份有限公司，並從事噴漆
      員之職務，迄至其於系爭車禍受傷時止，約有2 年8 個月
      之時間，此有在職證明書1 份附卷可參（見第85頁），堪
      認原告具有足夠之體力與專業技能從事該工作；而上開扣
      繳憑單之扣繳單位復係南誠實業股份有限公司，且原告之
      學歷為高職畢業，此為被告所不爭（見第83頁），是原告
      之教育程度應足以從事噴漆員之工作。依上，顯見原告受
      傷前從事噴漆員之工作，年收入401,027 元，並非一時一
      地之收入，而係以其能力在通常情形下可取得之收入。是
      計算原告喪失勞動能力之損害，應以其年收入401,027 元
      為計算標準，始屬合理。再參酌勞動基準法第54條第1 項
      第1 款所定之勞工強制退休年齡為60歲，且原告於本院言
      詞辯論時同意計算此部分損害時，拋棄多餘月份數之請求
      ，僅計算整數年份數即可（見第105 頁）。查原告自系爭
      車禍發生時即95年5 月18日起即已住院而不能工作，有診
      斷證明書1 份可佐（見第32頁），迄至其年滿60歲時即11
      9 年12月26日止，共有24年又7 個餘月，以24年之整數年
      份計算，並依霍夫曼計算法第1 年不扣除中間利息之方式
      計算後，原告此期間喪失全部勞動能力之損失為6,434,55
      0 元（計算式：401,027 元16.0000000＝6,434,550 元
      ，元以下四捨五入）。惟原告僅請求被告賠償6,394,042
      元，此並未逾上開得請求金額之範圍，亦應准許。
    4.非財產上損害部分：復按慰撫金之賠償，得斟酌雙方身份
      、資力、經濟狀況與加害程度各為如何，以及其他各種情
      形，核定相當之數額（最高法院51年台上字第223 號判例
      意旨參照）。本院審酌原告學歷為高職畢業，事發前之職
      業為噴漆員，94年度之所得給付總額為402,687 元，並有
      公告現值2,073,128 元之土地1 筆，及西元2,000 年份、
      1997cc、三陽廠牌及西元1995年份、1590cc、三陽廠牌之
      汽車各1 部，有前揭在職證明書及稅務電子閘門財產所得
      調件明細表各1 份可稽（見第11頁），且為被告所不爭；
      及被告係大學畢業，甫退伍尚無工作，94年度之所得給付
      總額僅1,000 元，95年度無所得資料，94、95年度均無財
      產資料，此為原告所不爭執，且有94、95年度之稅務電子
      閘門財產所得調件明細表各1 份可參（見第15至17頁）；
      暨兩造之身份、地位，及原告恐因系爭車禍造成終身重度
      殘障，受傷程度極為嚴重，與其育有2 子，有戶籍謄本2
      份可憑（見第77、78頁），因受有上開傷害致可能一輩子
      均有溝通不良等症狀，且需絕對臥床（見第94頁），而無
      法與2 子、妻子共享天倫之樂，並盡為人父、人夫應有之
      教養與照顧責任，所受精神上之痛苦甚深等一切情狀，認
      原告得請求之非財產上損害金額以800,000 元為適當；逾
      此範圍之請求，不應准許。
（三）原告得請求賠償之總金額為多少？
    1.再按保險人依強制汽車責任保險法規定給付之保險金，視
      為加害人損害賠償金額之一部分，加害人受賠償請求時，
      得扣除之。強制汽車責任保險法第32條定有明文。查原告
      自認其已受領強制汽車責任保險給付125 萬元（見第82頁
      ），且有明台產物保險股份有限公司高雄分公司函文1 份
      可稽（見第91頁），是依前開規定扣除後，原告得向被告
      請求賠償之金額為11,141,423元（計算式：396,992 元＋
      4,800,389 元＋6,394,042 元＋800,000 元－1,250,000
      元＝11,141,423元）。
    2.又原告自承事發後曾受領被告給付之6 萬元慰問金，並同
      意由請求被告賠償之金額中予以扣除（見第82、105 頁）
      ，而被告亦主張應自損害賠償額中扣除之（見第105 頁）
      ，故再經此扣除後，原告得請求被告賠償之總金額為11,0
      81,423元（11,141,423元－60,000元）。
六、綜上所述，原告得請求被告賠償之損害金額為11,081,423元
    。末按「給付無確定期限者，債務人於債權人得請求給付時
    ，經其催告而未為給付，自受催告時起，負遲延責任。其經
    債權人起訴而送達訴狀，或依督促程序送達支付命令，或為
    其他相類之行為者，與催告有同一之效力。」、「遲延之債
    務，以支付金錢為標的者，債權人得請求依法定利率計算之
    遲延利息。」、「應付利息之債務，其利率未經約定，亦無
    法律可據者，週年利率為百分之五。」民法第229 條第2 項
    、第233 條第1 項前段及第203 條分別定有明文。原告主張
    自其97年4 月10日言詞辯論時當庭擴張金額為12,591,423元
    ，並向被告為催告意思表示之翌日，即97年4 月11日起算遲
    延利息，洵屬正當。從而，原告依前揭侵權行為之法律關係
    ，請求被告給付其11,081,423元，及自97年4 月11日起至清
    償日止，按週年利率5%計算之利息，為有理由，應予准許；
    逾此部分之請求，則屬無據，應予駁回。
七、本件為判決之基礎已臻明確，兩造其餘攻擊、防禦方法及提
    出未經援用之舉證，經本院審酌核與判決結果無影響，均不
    一一論駁，併予指明。
八、據上論結，本件原告之訴，為一部有理由，一部無理由，依
    民事訴訟法第79條，判決如主文。
中    華    民    國    97    年    4     月    24    日
                    民事第一庭  法  官  張以岳
以上正本係照原本作成。
如不服本判決，應於送達後20日內，向本院提出上訴狀並表明上
訴理由，如於本判決宣示後送達前提起上訴者，應於判決送達後
10日內補提上訴理由書（須附繕本）。
                                書記官  林志憲
中    華    民    國    97    年    4     月    24    日


司法院資訊處製作；財團法人民間司法改革基金會備份。
